ACORDAO-COMPLETO-2463338

ACÓRDÃO 19000/2021 ATA 41/2021 - SEGUNDA CÂMARA

VISTOS, relatados e discutidos estes autos de tomada de contas especial autuada em apartado ao TC Processo 010.359/2012-5 por força do item 9.8 do Acórdão 2.423/2015 proferido pela 2ª Câmara do TCU com vistas a promover o processamento da etapa de rejeição das alegações de defesa do Município de Piatã - BA pela fixação do novo e improrrogável prazo para a devolução do débito sob o montante histórico de R$ 12.073,94 em função da indevida utilização proporcional dos recursos federais no lugar da contrapartida municipal; 
ACORDAM os Ministros do Tribunal de Contas da União, reunidos em Sessão da 2ª Câmara, diante das razões apresentadas pelo Relator, em:
9.1. julgar regulares, com ressalva, as contas do Município de Piatã - BA, nos termos dos arts. 1º, I, 16, II, 18, e 23, II, da Lei n.º 8.443, de 1992, dando-lhe a subjacente quitação, em face do eventual cumprimento do Acórdão 2423/2015-TCU-Segunda Câmara diante do material respeito, assim, aos princípios da insignificância, racionalidade administrativa e economia processual;
9.2. enviar a cópia do presente Acórdão, com o Relatório e a Proposta de Deliberação, ao Município de Piatã - BA, para ciência; e
9.3. promover o subsequente arquivamento do presente processo.

Tomada de Contas Especial autuada em apartado ao TC 010.359/2012-5 por força do item 9.8 do Acórdão 2.423/2015 proferido pela 2ª Câmara do TCU, para promover o processamento da fase de rejeição de alegações de defesa do Município de Piatã  BA, haja vista a fixação de novo e improrrogável prazo para devolução do montante histórico de R$ 12.073,94, decorrente da utilização proporcional de recursos federais em lugar da contrapartida não ofertada pelo ente federativo.

Segunda Câmara

Município de Piatã - BA.

3. Responsável: Município de Piatã - BA (CNPJ 13.675.681/0001-30).

13.1. Ministros presentes: Bruno Dantas (Presidente), Aroldo Cedraz e Raimundo Carreiro.
13.2. Ministro-Substituto presente: André Luís de Carvalho (Relator).

ANDRÉ DE CARVALHO

Trata-se de tomada de contas especial autuada em apartado ao TC Processo 010.359/2012-5 por força do item 9.8 do Acórdão 2.423/2015 proferido pela 2ª Câmara do TCU com vistas a promover o processamento da etapa de rejeição das alegações de defesa do Município de Piatã - BA pela fixação do novo e improrrogável prazo para a devolução do débito sob o montante histórico de R$ 12.073,94 em função da indevida utilização proporcional dos recursos federais no lugar da contrapartida municipal.
2.	Após a análise final do feito, o assessor da Secex-TCE lançou o seu parecer conclusivo à Peça 149, com a anuência do titular da unidade técnica (Peça 150) , nos seguintes termos:
" (...) 2. O Tribunal, por meio do Acórdão 2423/2015-TCU-Segunda Câmara-ALC, manifestou-se da seguinte maneira (peça 47) :
ACORDAM os Ministros do Tribunal de Contas da União, reunidos em Sessão da 2ª Câmara, ante as razões expostas pelo Relator, em:
'9.1. rejeitar as alegações de defesa apresentadas pelo Sr. Jaime de Oliveira Rosa, ex-prefeito, e pela empresa Dutobras Construções Ltda.;
9.2. com fundamento no art. 16, inciso III, alínea 'c', e no art. 19, caput, da Lei nº 8.443, de 16 de julho de 1992, julgar irregulares as contas do Sr. Jaime de Oliveira Rosa, para condená-lo, em solidariedade com a empresa Dutobras Construções Ltda., ao pagamento do valor de R$ 48.178,77 (quarenta e oito mil, cento e setenta e oito reais e setenta e sete centavos) , atualizado monetariamente e acrescido de juros de mora, calculados desde 17/11/2004 até o efetivo recolhimento, fixando-lhes o prazo de 15 (quinze) dias para que comprovem, perante o Tribunal, o recolhimento das referidas importâncias aos cofres da Companhia de Desenvolvimento dos Vales de São Francisco e do Parnaíba (Codevasf) , nos termos do art. 23, inciso III, alínea 'a', da citada lei c/c o art. 214, inciso III, alínea 'a', do Regimento Interno do TCU (RITCU) ;
9.3. aplicar a multa prevista no art. 57 da Lei nº 8.443, de 1992, individualmente, no valor de R$ 20.000,00 (vinte mil reais) , aos Sr Jaime de Oliveira Rosa e à empresa Dutobras Construções Ltda., fixando-lhes o prazo de 15 (quinze) dias, a contar da notificação, para que comprovem, perante o Tribunal, o recolhimento das referidas quantias aos cofres do Tesouro Nacional, atualizadas monetariamente, na forma da legislação em vigor;
9.4. autorizar, desde já, com amparo no art. 26 da Lei nº 8.443, de 1992, e no art. 217 do RITCU, o parcelamento das dívidas constantes deste Acórdão em até 36 (trinta e seis) prestações mensais e sucessivas, caso requerido, esclarecendo aos responsáveis que a falta de pagamento de qualquer parcela importará no vencimento antecipado do saldo devedor (art. 217, § 2º, do RITCU) ;
9.5. autorizar, desde logo, a cobrança judicial das dívidas, nos termos do art. 28, inciso II, da Lei nº 8.443, de 1992, caso não atendidas as notificações; 
9.6. rejeitar as alegações de defesa apresentadas pelo município de Piatã/BA para fixar, com fundamento no art. 12, § 1º, da Lei nº 8.443, de 1992, novo e improrrogável prazo de 15 (quinze) dias, a contar do recebimento da notificação, para que o município de Piatã/BA comprove, perante este Tribunal (art. 214, inciso III, alínea 'a', do Regimento Interno do TCU) o recolhimento aos cofres da Codevasf, da quantia de R$ 12.073,94 (doze mil, setenta e três reais e noventa e quatro centavos, atualizada monetariamente desde 16/11/2004 até a data do efetivo recolhimento, sem incidência de juros de mora, na forma da legislação em vigor: (grifo nosso) 
9.7. informar ao responsável indicado no item 9.6 deste Acórdão que o recolhimento tempestivo do débito atualizado monetariamente, sem a incidência de juros, sanará o processo, de modo a permitir que o TCU venha a julgar as presentes contas regulares com ressalva, dando-lhes quitação, mas que, de outra sorte, o não recolhimento ensejará o julgamento das contas pela irregularidade com a condenação dos responsáveis no aludido débito, com incidência de juros e de atualização monetária, além da aplicação de multa fundada no art. 57 da Lei nº 8.443, de 1992, no montante de até 100% sobre o valor do débito atualizado; 
9.8. determinar a autuação de processo específico, formado mediante apartado por cópia dos presentes autos, para o processamento da fase de rejeição das alegações de defesa do município de Piatã/BA, fixada no item 9.6 deste Acórdão; e
9.9. enviar cópia deste Acórdão, bem como do Relatório e do Voto que o fundamenta, à Procuradoria da República no Estado da Bahia, nos termos do art. 16, § 3º, da Lei nº 8.443, de 1992, e do art. 209, § 7º, do RITCU, para o ajuizamento das ações penais e civis cabíveis.'
3.	Notificado a respeito do teor do Acórdão 2423/2015-TCU-Segunda Câmara-ALC, o município de Piatã/BA ingressou com pedido de parcelamento do débito que lhe foi imputado, no valor de R$ 12.073,94, corrigidos monetariamente desde 16/11/2004 (peça 54) .
4.	De acordo com o último demonstrativo de débito acostado aos autos, datado de 5/2/2021 (peça 147) , a Prefeitura Municipal de Piatã/BA efetuou recolhimentos até o dia 27/6/2018. Isso, apesar de ter sido instada a cumprir com o acordo de parcelamento por intermédio dos Ofícios 2440, de 19/9/2018 (peça 119) , 109, de 31/1/2019 (peça 131) e 1808, de 2/8/2019 (peça 137) . A título de registro, o saldo devedor é de módicos R$ 1.057,86.
5.	A par do relatado, faz-se necessário propor ao Tribunal o julgamento das contas do município pelo fato de o acordo de parcelamento firmado não ter sido efetivamente cumprido. No entanto, em face do valor irrisório do débito que falta ser recolhido, proporemos ao Tribunal que se manifeste pela regularidade com ressalvas das contas do ente municipal.
6.	Em face do exposto, submetemos o presente processo à consideração superior, para posterior encaminhamento ao Relator, via Ministério Público junto ao TCU, com as seguintes propostas:
a) com fundamento no art. 16, inciso II, e no art. 18 da Lei nº 8.443, de 16 de julho de 1992, julgar regulares com ressalva as contas do município de Piatã/BA (CNPJ 13.675.681/0001-30) , dando-lhe quitação;
b) dispensar o município de Piatã/BA do recolhimento do saldo do débito que lhe foi imputado por meio item 9.6 do Acórdão 2423/2015-TCU-Segunda Câmara, aplicando-se, no caso concreto, o princípio da insignificância; e
c) dar quitação ao município de Piatã/BA no que tange ao débito imputado pelo item 9.6 do Acórdão 2423/2015-TCU-Segunda Câmara."
3.	Enfim, por intermédio do Exmo. Sr. Procurador Sérgio Ricardo Costa Caribé, o MPTCU discordou da aludida proposta da unidade técnica, tendo, para tanto, consignado o seu parecer à Peça 151 nos seguintes termos:
"Trata-se de tomada de contas especial instaurada em obediência ao item 9.8 do Acórdão 2423/2015-TCU-Segunda Câmara, para fins de processamento da fase de rejeição de alegações de defesa do Município de Piatã/BA, haja vista a fixação de novo e improrrogável prazo para devolução do montante histórico de R$ 12.073,94, decorrente da utilização proporcional de recursos federais em lugar da contrapartida não ofertada pelo ente federativo.
2.	O município solicitou o parcelamento da dívida, obtendo autorização do tribunal para pagamento em 36 parcelas, conforme notificado por meio do ofício na peça 65 do TC Processo 010.359/2012-5, em que foi proferida a decisão original. Conforme registrou a unidade instrutiva, houve recolhimento parcial do montante objeto de condenação, restando pendentes de pagamento R$ 1.057,86 (em 5/2/2021 - peça 147) , o que motivou, em razão da baixa materialidade do valor, proposta de julgar regulares com ressalvas as contas ora em análise, sem cobrança do saldo remanescente.
3.	A meu ver, os autos merecem encaminhamento distinto.
4.	Nos termos do expediente enviado para ciência da autorização para pagamento parcelado do débito, o Município de Piatã - BA, na pessoa de seu representante legal, deveria, no prazo de quinze dias, a contar do recebimento da comunicação, comprovar, perante o Tribunal, o recolhimento da primeira parcela da dívida aos cofres da entidade credora, a qual seria atualizada monetariamente, desde a respectiva data de ocorrência, sem incidência de juros de mora, até o efetivo recolhimento, abatendo-se, na oportunidade, as quantias eventualmente ressarcidas, na forma da legislação em vigor.
5.	De acordo com os demonstrativos de débito nas peças 130, 135, 136, 141, 145 e 147, a prefeitura iniciou os pagamentos em 18/2/2016 e os interrompeu em 27/6/2018, sem quitar integralmente a dívida, apesar de ter sido notificada de que a falta de pagamento de qualquer parcela implicaria o vencimento antecipado do saldo devedor, nos termos do art. 26, parágrafo único, da Lei 8.443/1992, c/c o art. 217, § 2º, do Regimento Interno do TCU (peça 65 do TC Processo 010.359/2012-2) .
6.	Minha divergência em relação à proposta da unidade técnica se funda no teor do item 9.7 do Acórdão 2423/2015-TCU-Segunda Câmara, abaixo reproduzido:
'9.7. informar ao responsável indicado no item 9.6 deste Acórdão que o recolhimento tempestivo do débito atualizado monetariamente, sem a incidência de juros, sanará o processo, de modo a permitir que o TCU venha a julgar as presentes contas regulares com ressalva, dando-lhes quitação, mas que, de outra sorte, o não recolhimento ensejará o julgamento das contas pela irregularidade com a condenação dos responsáveis no aludido débito, com incidência de juros e de atualização monetária, além da aplicação de multa fundada no art. 57 da Lei nº 8.443, de 1992, no montante de até 100% sobre o valor do débito atualizado;'
7.	Conforme se extrai do teor do dispositivo acima transcrito, o Tribunal dispôs expressamente que o não recolhimento do débito redundaria no julgamento pela irregularidade das contas, com a condenação em débito e a aplicação de multa, de modo que deve ser observado o comando expresso na decisão proferida.
8.	A título exemplificativo, colhi da base jurisprudencial deste Tribunal alguns precedentes em que a solução aplicada no caso de interrupção de pagamentos foi o julgamento pela irregularidade das contas com a consequente condenação à devolução do valor faltante. São eles o Acórdão 3436/2015-TCU-Primeira Câmara, Acórdão 10008/2016-TCU-Segunda Câmara e o Acórdão 2270/2019-TCU-Primeira Câmara.
9.	Desse modo, a despeito da baixa materialidade do valor, compreendo que o desfecho mais adequado para estas contas especiais seja obedecer ao disposto no item 9.7 do Acórdão 2423/2015-TCU-Segunda Câmara, bem como manter a harmonia com as decisões acima mencionadas.
10. Diante do exposto, este membro do Ministério Público de Contas propõe:
I - julgar irregulares as contas do Município de Piatã/BA, com fundamento nos arts. 1º, inciso I; 16, inciso III, alínea 'c'; 19 e 23, inciso III, todos da Lei 8.443/1992, e condená-lo ao pagamento da quantia a seguir especificada, com a fixação do prazo de quinze dias, a contar da notificação, para comprovar, perante o Tribunal (art. 214, inciso III, alínea 'a', do Regimento Interno) , o recolhimento da dívida aos cofres da Companhia de Desenvolvimento dos Vales do São Francisco e do Parnaíba (Codevasf) , atualizada monetariamente e acrescida dos juros de mora, calculados a partir da data indicada até a data do efetivo recolhimento, na forma prevista na legislação em vigor:
	Data do lançamento
	Tipo
	Valor (R$) 

	16/11/2004
	Débito
	12.073,94

	18/2/2016
	Crédito
	646,15

	18/2/2016
	Crédito
	646,15

	18/2/2016
	Crédito
	646,15

	18/2/2016
	Crédito
	646,15

	18/2/2016
	Crédito
	646,15

	18/2/2016
	Crédito
	646,15

	18/2/2016
	Crédito
	646,15

	18/2/2016
	Crédito
	646,15

	28/4/2016
	Crédito
	651,97

	31/5/2016
	Crédito
	651,97

	30/6/2016
	Crédito
	651,97

	28/7/2016
	Crédito
	651,97

	31/8/2016
	Crédito
	651,97

	28/9/2016
	Crédito
	651,97

	31/10/2016
	Crédito
	651,97

	21/11/2016
	Crédito
	651,97

	29/11/2016
	Crédito
	651,97

	12/12/2016
	Crédito
	651,97

	31/3/2017
	Crédito
	651,97

	3/5/2017
	Crédito
	651,97

	24/5/2017
	Crédito
	651,97

	4/7/2017
	Crédito
	651,97

	4/7/2017
	Crédito
	651,97

	16/8/2017
	Crédito
	651,97

	13/9/2017
	Crédito
	1.303,94

	9/11/2017
	Crédito
	2.607,88

	11/4/2018
	Crédito
	651,97

	11/4/2018
	Crédito
	651,97

	10/5/2018
	Crédito
	651,97

	10/5/2018
	Crédito
	651,97

	27/6/2018
	Crédito
	651,97

	27/6/2018
	Crédito
	651,97

II - autorizar, desde logo, com base no art. 28, inciso II, da Lei 8.443/1992, a cobrança judicial da dívida, caso não atendida a notificação;
III - dar ciência da deliberação que vier a ser proferida ao Município de Piatã/BA."
É o Relatório.

não há.

Procurador Sérgio Ricardo Costa Caribé.

TOMADA DE CONTAS ESPECIAL. ACÓRDÃO 2.423/2015 - TCU - 2ª CÂMARA. DETERMINAÇÃO PARA O RESSARCIMENTO AO ERÁRIO PELA FIXAÇÃO DE NOVO E IMPRORROGÁVEL PRAZO PARA O RECOLHIMENTO DO DÉBITO PELO MUNICÍPIO. AUSÊNCIA FINAL NO RECOLHIMENTO DE ÍNFIMO VALOR DEVIDO. CONTAS REGULARES COM RESSALVA. COMUNICAÇÃO.

TOMADA DE CONTAS ESPECIAL (TCE)

Secretaria de Controle Externo de Tomada de Contas Especial (Secex-TCE).

Trata-se de tomada de contas especial autuada em apartado ao TC Processo 010.359/2012-5 por força do item 9.8 do Acórdão 2.423/2015 proferido pela 2ª Câmara do TCU com vistas a promover o processamento da etapa de rejeição das alegações de defesa do Município de Piatã - BA pela fixação do novo e improrrogável prazo para a devolução do débito sob o montante histórico de R$ 12.073,94 em função da indevida utilização proporcional dos recursos federais no lugar da contrapartida municipal.
2.	Como visto, após ser devidamente notificado do referido acórdão, o Município de Piatã - BA solicitou, por intermédio do seu procurador, o parcelamento do débito imputado em 36 (trinta e seis) prestações (Peça 54) e, assim, o Ofício 2075/2015-TCU/SECEX-BA, de 13/8/2015, informou que a 2ª Câmara do TCU, por meio do Acórdão 2.423/2015, teria autorizado o requerido parcelamento do débito imputado em até 36 (trinta e seis) parcelas, tendo alertado, ainda, que, nos termos do art. 217, § 2º, do RITCU, a falta do recolhimento de qualquer parcela importaria no antecipado vencimento do saldo devedor.
3.	Contudo, no último demonstrativo de débito acostado ao processo em 5/2/2021 (Peça 147) , a unidade técnica verificou que o aludido município iniciou o recolhimento parcelado em 18/2/2016, mas o interrompeu em 27/6/2018, sem ter quitado integralmente a correspondente dívida, a despeito de ter sido instado a cumprir o parcelamento por intermédio dos Ofícios 2.440, de 19/9/2018 (Peça 119) , 109, de 31/1/2019 (Peça 131) , e 1.808, de 2/8/2019 (Peça 137) , tendo restado, assim, o saldo devedor sob o diminuto valor de R$ 1.057,86.
4.	Ocorre que, transcorrido o prazo legal, o referido município não efetuou o recolhimento do aludido valor remanescente, mas, após a análise do feito, a Secex-TCE passou a propor a regularidade, com ressalva, para as contas do ente municipal, dando-lhe a quitação, em função de o referido valor remanescente ser irrisório.
5.	Por sua vez, o MPTCU discordou da aludida proposta da unidade técnica, tendo sugerido a irregularidade das contas do município para condená-lo ao pagamento da quantia remanescente na dívida, em consonância com alguns precedentes fixados pelo TCU a partir, por exemplo, dos Acórdãos 3.436/2015 e 2.270/2019, da 1ª Câmara.
6.	O TCU pode incorporar, contudo, o parecer da unidade técnica a estas razões de decidir, promovendo o julgamento do feito pela regularidade, com ressalva, para as contas do ente municipal, com a subjacente quitação, em função de o referido valor remanescente ser evidentemente irrisório.
7.	Ocorre que, diante da ausência desse recolhimento do diminuto saldo remanescente, o prosseguimento da ação de controle, com os custos da subsequente cobrança, seria bem mais dispendioso ao erário, podendo o TCU assinalar o eventual cumprimento do Acórdão 2423/2015-TCU-Segunda Câmara em material respeito aos princípios da insignificância, racionalidade administrativa e economia processual.
8. 	Diante, portanto, dos elementos de convicção até aqui obtidos neste processo, o TCU pode julgar regulares, com ressalva, as contas do Município de Piatã - BA, dando-lhe a subjacente quitação.
Ante o exposto, pugno pela prolação do Acórdão ora submetido a este Colegiado. 
TCU, Sala das Sessões, em 30 de novembro de 2021.
Ministro-Substituto ANDRÉ LUÍS DE CARVALHO 
Relator